ACORDAO-COMPLETO-2354094

ACÓRDÃO DE RELAÇÃO

ACÓRDÃO DE RELAÇÃO 1514/2019 ATA 24/2019 - PLENÁRIO

Acórdão 1514/2019-TCU-Plenário
Considerando que os presentes autos tratam de monitoramento das determinações proferidas pelos itens 9.1 e 9.2 do Acórdão 1898/2016-TCU-Plenário, ao apreciar o TC-Processo 033.570/2015-9, tratando de levantamento conduzido pela Secex-PE, em conjunto com unidades técnicas do Tribunal de Contas do Estado de Pernambuco por força do Acórdão 1975/2015-TCU-Plenário, com o intuito de verificar o atendimento por parte do Estado de Pernambuco, com os seus Municípios, e determinadas condicionantes impostas pela legislação federal, a exemplo da Lei de Responsabilidade Fiscal e da Lei nº 4.320, de 17 de março de 1964, para, assim, avaliar o grau de governança na transferência de recursos federais aos aludidos entes federados, tendo o referido Acórdão 1.898/2016 sido proferido pelo Plenário do TCU, em suma, no seguinte sentido:
“ (...) 9.1. enviar cópia do presente Acórdão, bem como do Relatório e da Proposta de Deliberação que o fundamenta, além do Relatório de Fiscalização à Peça nº 31, ao Banco Central do Brasil, para que adote as eventuais providências porventura cabíveis com vistas a verificar a regularidade, ou não, da manutenção, em bancos privados, de contas correntes e de poupança dos 185 municípios do Estado de Pernambuco e do próprio governo estadual, vez que isso pode caracterizar ofensa ao art. 164, § 3º, da Constituição Federal; 
9.2. enviar cópia do presente Acórdão, bem como do Relatório e da Proposta de Deliberação que o fundamenta, além de cópia do Relatório de Fiscalização à Peça nº 31, ao Ministério do Planejamento, Desenvolvimento e Gestão [MPDG], bem assim ao Ministério da Fazenda, para que, por ocasião da futura celebração de transferências voluntárias com os referidos entes políticos, orientem: 
9.2.1. o governo do Estado de Pernambuco e os governos dos Municípios de Caruaru, Garanhuns, Goiana, Ipojuca, Jaboatão dos Guararapes, Pedra, Petrolina, Recife e Serra Talhada a incluírem na correspondente lei orçamentária, a exemplo do que já é feito no âmbito do Distrito Federal, os anexos específicos que evidenciem os projetos em andamento e as despesas com a conservação do patrimônio público, visando ao pleno e efetivo cumprimento do art. 45 da LRF, vez que a atual organização do orçamento público, com essas despesas pulverizadas em várias rubricas, dificulta a verificação dos aludidos gastos, sobretudo quanto à efetividade da aplicação dos recursos federais aportados mediante transferências voluntárias; 
9.2.2. o governo do Estado de Pernambuco e os governos dos Municípios de Caruaru, Garanhuns, Goiana, Ipojuca, Jaboatão dos Guararapes, Pedra, Petrolina, Recife e Serra Talhada a observarem a data limite para envio ao Legislativo do projeto da lei de diretrizes orçamentárias, com o relatório contendo informações sobre o atendimento das despesas necessárias aos projetos em andamento à conservação do patrimônio público antes da inclusão de novos projetos, em observância ao disposto no art. 45, parágrafo único, da Lei Complementar 101, de 4 de maio de 2000, a fim de não prejudicar a conclusão dos projetos já em andamento e a deterioração do patrimônio público já existente, sobretudo quanto à efetividade da aplicação dos recursos federais aportados mediante transferências voluntárias; 
9.2.3. os governos dos Municípios de Caruaru, Garanhuns, Goiana, Ipojuca, Pedra, Petrolina e Serra Talhada a adotarem as medidas necessárias com vistas à implementação do reconhecimento, mensuração e evidenciação da dívida ativa, tributária e não-tributária, e do respectivo ajuste para perdas, em consonância com o disposto no art. 13 da Portaria STN 634, de 19 de novembro de 2013, e no art. 1º, § 1º, da Portaria STN 548, de 24 de setembro de 2015, sobretudo para assegurar a efetividade da aplicação dos recursos federais aportados mediante transferências voluntárias, nos termos do art. 51, § 2º, da Lei Complementar 101, de 2000, e do art. 1º, §§ 2º e 3º, da Portaria STN 548, de 2015; 
9.2.4. os governos dos Municípios de Caruaru, Goiana, Ipojuca, Pedra, Petrolina, Recife e Serra Talhada a adotarem as medidas necessárias com vistas à implementação do reconhecimento, mensuração e evidenciação da provisão atuarial do regime próprio de previdência dos servidores públicos civis, nos termos do art. 13 da Portaria STN 634, de 2013, e do art. 1º, § 1º, da Portaria STN 548, de 2015, sobretudo para assegurar a efetividade da aplicação dos recursos federais aportados mediante transferências voluntárias, nos termos do art. 51, § 2º, da Lei Complementar 101, de 2000, e do art. 1º, §§ 2º e 3º, da Portaria STN 548, de 2015; 
 9.2.5. os governos dos Municípios de Goiana e Serra Talhada a adotarem as medidas necessárias com vistas à efetiva disponibilização dos dados da execução orçamentária no portal de transparência, nos termos dos artigos 48, 48-A e art. 73-B da Lei Complementar 101, de 2000, sobretudo para assegurar a efetividade da aplicação dos recursos federais aportados mediante transferências voluntárias, nos termos do art. 73-C da Lei Complementar 101, de 2000;”
Considerando que as determinações proferidas no bojo do referido TC Processo 033.570/2015-9 seriam monitoradas no presente TC 022.536-2017-5 e subsistiriam, ainda, outros processos com objeto similar no TCU, a exemplo do TC Processo 017.355/2015-0, TC Processo 025.203/2015-0, TC Processo 020.150/2016-4, TC Processo 018.458/2016-5, TC Processo 018.637/2016-7, TC Processo 018.965/2016-4, TC Processo 017.594/2016-2 e TC Processo 018.787/2016-9, figurando o TC Processo 017.311/2016-0 como consolidador da Fiscalização de Orientação Centralizada (FOC) ;
Considerando que, nos termos dos aludidos itens 9.1 e 9.2 do Acórdão 1898/2016-TCU-Plenário, caberia ao Banco Central avaliar a regularidade, ou não, da manutenção, em bancos privados, das contas correntes e de poupança para os 185 municípios do Estado de Pernambuco, além do próprio governo estadual, já que isso pode caracterizar a ofensa ao art. 164, § 3º, da Constituição de 1998, sem prejuízo de caber ao atual Ministério da Economia (antigo MPDG) o dever de, na futura celebração de transferências voluntárias com diversos municípios de Pernambuco, orientá-los sobre a necessidade do cumprimento dos art. 45, 48, 48-A, 51, 73-B, 73-C, entre outros, da Lei Complementar nº 101, de 2000, para além das diversas outras normas correlatas;
Considerando que, por intermédio do Ofício 23.313/2016-BCB/Audit, de 12/12/2016 (Peça nº 6) , o Banco Central informou que, até a referida data, com a aprovação pelos então Ministérios da Fazenda e do Planejamento, a Procuradoria-Geral da Fazenda Nacional teria o entendimento de que o preceito estabelecido pelo § 3° do art. 164 da Constituição de 1988 não seria autoaplicável, dependendo de legislação complementar, destacando que, no nível infralegal, a Circular 37, de 3/5/1966, trataria da possibilidade de os depósitos sob a titularidade de entidades e repartições públicas federais, além dos pertencentes a sociedades de economia mista não bancárias, tendo a União como maior acionista, serem mantidos em instituições financeiras privadas;
Considerando, contudo, que, no mesmo expediente, o Banco Central assinalou que a referida circular poderia revogada, ante o possível conflito com o § 3° do art. 164 da Constituição de 1998, e, por isso, teria iniciado o subjacente estudo para a eventual revogação dessa circular;
Considerando que, em sua manifestação, o Banco Central teria aduzido que, ao empregar a expressão “ressalvados os casos previstos em lei”, o § 3° do art. 164 da Constituição de 1998 remeteria à necessidade de lei para a definição da correspondente ressalva, ao passo que, nos termos do art. 192 da Constituição de 1988, essa ressalva poderia demandar a eventual edição de lei complementar, quando envolvesse a matéria relacionada com o sistema financeiro nacional;
Considerando, nesse ponto, que o art. 43 da Lei Complementar nº 101, de 2000, não teria estabelecido a clara regulamentação sobre a definição das aludidas instituições financeiras oficiais com as subsequentes regras para os Estados, o Distrito Federal (DF) e os Municípios depositarem as suas disponibilidades financeiras;
Considerando, todavia, que o aludido dispositivo constitucional remeteria à necessidade de lei apenas para o estabelecimento da referida ressalva, deixando claro, no entanto, que, diante da ausência dessa lei, as disponibilidades de caixa dos Estados, do DF e dos Municípios deveriam ser depositadas em instituições financeiras oficiais, quando o § 3° do art. 164 da Constituição de 1998 determinou que:
“Art. 164. (...) § 3º - As disponibilidades de caixa da União serão depositadas no banco central; as dos Estados, do Distrito Federal, dos Municípios e dos órgãos ou entidades do Poder Público e das empresas por ele controladas, em instituições financeiras oficiais, ressalvados os casos previstos em lei.”
Considerando que, ao tratar da FOC autuada no TC Processo 017.311/2016-0 sob a relatoria da Ministra Ana Arraes, o item 9.6.3 do Acórdão 1235/2017-TCU-Plenário teria cientificado os respectivos tribunais de contas sobre a manutenção das disponibilidades de caixa dos Estados, do DF e dos Municípios em instituições financeiras não oficiais, ante a evidência de descumprimento do princípio da unidade de tesouraria;
Considerando que, em parcial cumprimento ao item 9.2 do Acórdão 1898/2016-TCU-Plenário, o então MPDG teria editado o Comunicado 13, de 19/10/2016, com a publicação no Portal dos Convênios, dando a notícia do referido Acórdão 1898/2016-TCU-Plenário com o intuito de orientar as unidades da federação sobre o referido item 9.2 do acórdão (Peça nº 5) ;
Considerando, por outro ângulo, que, no bojo do TC-Processo 017.311/2016-0 (processo consolidador da FOC – Peça nº 120) , subsistiria a demanda para a apresentação do plano de ação implementado por grupo de trabalho composto pela Casa Civil da Presidência da República e pela Secretaria do Tesouro Nacional junto ao então Ministério da Fazenda, além do então Ministério do Planejamento, Desenvolvimento e Gestão (MPDG) , com as seguintes premissas: 
“ (...) a) Atendimento às fragilidades constatadas pelo TCU evidenciadas no relatório de Fiscalização de Orientação Centralizada (FOC) ;
 b) Consideração da experiência do Poder Executivo Federal no relacionamento com os entes subnacionais, no que se refere à normatização contábil e fiscal e à gestão de recursos federais repassados mediante transferências voluntárias; 
c) Reorientação das ações do Poder Executivo Federal que já se encontram em curso, de forma a atender os apontamentos do TCU;
d) Atuação junto aos entes subnacionais sob a "tríade": (i) edição de normas e procedimentos e criação de condições para a verificação de sua efetiva aplicação; (ii) oferta de eventos de capacitação; e (iii) aprimoramento de sistemas informatizados; 
e) Implementação de ações com vistas a prevenir a ocorrência de problemas, orientando os destinatários de recursos e induzindo ao aperfeiçoamento dos mecanismos de gestão e controle das unidades federativas;
 f) Desenvolvimento de meios mais econômicos e eficientes de promover as ações governamentais, mediante integração de sistemas e simplificação dos procedimentos operacionais, inclusive para verificação da adequação dos entes aos requisitos formais para recebimento dos recursos federais; 
g) Integração com os órgãos reguladores, de fiscalização e de controle interno e externo dos entes subnacionais, sob a forma de atuação conjunta e coordenada com vistas à verificação da implantação de normas e procedimentos, bem como a harmonização de entendimentos e redução de divergências e duplicidades.”
Considerando, pois, que, até o presente momento, a administração federal promover o cumprimento apenas parcial do item 9.2 do Acórdão 1898/2016-TCU-Plenário, devendo a correspondente determinação ser reiterada, todavia, em direção ao Ministério da Economia, como órgão sucessor do antigo Ministério do Planejamento, Desenvolvimento e Gestão (MPDG) ;
Considerando, assim, que, após a aludida determinação ser reiterada, o presente processo pode ser apensado ao TC Processo 033.980/2018-7 com o intuito de prosseguir com o subsequente monitoramento no âmbito do corresponde TC Processo 033.980/2018-7, já que ele trata de matéria correlata, pois cuidaria do monitoramento sobre o item 9.2 do Acórdão 44/2016 proferido pelo Plenário do TCU para que o então Ministério do Planejamento, Orçamento e Gestão atente para a observância do art. 12 da então vigente Portaria STN n.º 634, de 2013, com as suas atualizações normativas, e do art. 51 da LRF no repasse de recursos financeiros federais por meio de transferências voluntárias aos Estados, DF e Municípios; 
Considerando, assim, que, no bojo do presente TC Processo 022.536/2017-5 apensado ao referido TC Processo 033.980/2018-7, o Plenário do TCU pode autorizar que, sob a coordenação do Ministro-Relator, a Semag realize as reuniões técnicas cabíveis com as instituições públicas federais, sem prejuízo da participação das instituições públicas estaduais, distritais e municipais, com vistas a obter o efetivo cumprimento das diversas determinações e recomendações prolatadas, entre outros, pelo Acórdão 44/2016-TCU-Plenário e pelo Acórdão 1898/2016-TCU-Plenário; 
Os Ministros do Tribunal de Contas da União, reunidos em Sessão de Plenário, ACORDAM, por unanimidade, com fundamento no art. 143, inciso V, alínea “a”, e 169, inciso V, do Regimento Interno do TCU, aprovado pela Resolução nº 246, de 2011, em considerar apenas parcialmente cumpridas as medidas proferidas, entre outros, pelos itens 9.1 e 9.2 do Acórdão 1898/2016-TCU-Plenário e, assim, prolatar as determinações abaixo indicadas:
1. Processo TC-Processo 022.536/2017-5 (MONITORAMENTO) 
	1.1. Interessado: Tribunal de Contas da União.
	1.2. Órgãos/Entidades: Banco Central do Brasil; então Ministérios da Fazenda e do Planejamento, Desenvolvimento e Gestão.
	1.3. Relator: Ministro-Substituto André Luís de Carvalho
	1.4. Representante do Ministério Público: não atuou
	1.5. Unidade Técnica: Secretaria de Controle Externo da Fazenda Nacional (SecexFazenda) .
	1.6. Representação legal: não há.
	1.7. reiterar a determinação proferida, nos termos do art. 43, I, da Lei n.º 8.443, de 1992, pelo item 9.1 do Acórdão 1898/2016-TCU-Plenário no sentido de que, a partir do Relatório de Fiscalização à Peça nº 31, o Banco Central do Brasil atente para a necessidade de adotar as eventuais providências porventura cabíveis com vistas a verificar a regularidade, ou não, da manutenção, em bancos privados, das contas correntes e de poupança dos 185 municípios do Estado de Pernambuco e do próprio governo estadual, pois isso pode caracterizar ofensa ao art. 164, § 3º, da Constituição de 1998, observando, para tanto, que o aludido dispositivo constitucional remeteria à necessidade de lei apenas para o estabelecimento de ressalvas, deixando claro, no entanto, que, diante da ausência dessa lei, as disponibilidades de caixa dos Estados, do DF e dos Municípios deveriam ser depositadas em instituições financeiras oficiais; 
	1.8. reiterar a determinação proferida, nos termos do art. 43, I, da Lei n.º 8.443, de 1992, pelo item 9.2 do Acórdão 1898/2016-TCU-Plenário no sentido de que, diante do Relatório de Fiscalização à Peça nº 31, ao atuar como sucessor do então Ministério do Planejamento, Desenvolvimento e Gestão, além do então Ministério da Fazenda, o atual Ministério da Economia atente para a necessidade de, por ocasião da futura celebração de transferências voluntárias com os referidos entes políticos, expedir as seguintes orientações técnicas:
	1.8.1. ao governo do Estado de Pernambuco, além dos governos dos Municípios de Caruaru, Garanhuns, Goiana, Ipojuca, Jaboatão dos Guararapes, Pedra, Petrolina, Recife e Serra Talhada, para incluírem na correspondente lei orçamentária, a exemplo do que já é feito no âmbito do Distrito Federal, os anexos específicos que evidenciem os projetos em andamento e as despesas com a conservação do patrimônio público, visando ao pleno e efetivo cumprimento do art. 45 da LRF, já que a atual organização do orçamento público, em face de essas despesas estarem pulverizadas em várias rubricas, dificultaria a verificação dos aludidos dispêndios, com o intuito, sobretudo, de assegurar a efetividade da aplicação dos recursos federais aportados por meio de transferências voluntárias; 
1.8.2. ao governo do Estado de Pernambuco, além dos governos dos Municípios de Caruaru, Garanhuns, Goiana, Ipojuca, Jaboatão dos Guararapes, Pedra, Petrolina, Recife e Serra Talhada, para observarem a data limite para o envio ao Legislativo do projeto da lei de diretrizes orçamentárias, com o relatório contendo as informações sobre o atendimento das despesas necessárias aos projetos em andamento à conservação do patrimônio público antes da inclusão de novos projetos, em observância ao disposto no art. 45, parágrafo único, da Lei Complementar 101, de 4 de maio de 2000, a fim de não prejudicar a conclusão dos projetos já em andamento e a deterioração do patrimônio público já existente, com o intuito, sobretudo, de assegurar a efetividade da aplicação dos recursos federais aportados por meio de transferências voluntárias; 
1.8.3. aos governos dos Municípios de Caruaru, Garanhuns, Goiana, Ipojuca, Pedra, Petrolina e Serra Talhada para adotarem as medidas necessárias com vistas à implementação do reconhecimento, mensuração e evidenciação da dívida ativa, tributária e não-tributária, e do respectivo ajuste para perdas, em consonância com o disposto no art. 13 da então vigente Portaria STN 634, de 19 de novembro de 2013, e no art. 1º, § 1º, da Portaria STN 548, de 24 de setembro de 2015, ou com os subsequentes normativos correlatos, com o intuito, sobretudo, de assegurar a efetividade da aplicação dos recursos federais aportados por meio de transferências voluntárias, nos termos do art. 51, § 2º, da Lei Complementar 101, de 2000, e do art. 1º, §§ 2º e 3º, da Portaria STN 548, de 2015, além de assegurar a efetiva responsabilidade na gestão fiscal desses recursos públicos pelos aludidos entes beneficiários, em plena consonância com o princípio da transparência fiscal material, nos termos do art. 1º, § 1º, da LRF; 
1.8.4. aos governos dos Municípios de Caruaru, Goiana, Ipojuca, Pedra, Petrolina, Recife e Serra Talhada para adotarem as medidas necessárias com vistas à implementação do reconhecimento, mensuração e evidenciação da provisão atuarial do regime próprio de previdência dos servidores públicos civis, nos termos do art. 13 da Portaria STN 634, de 2013, e do art. 1º, § 1º, da Portaria STN 548, de 2015, com o intuito, sobretudo, de assegurar a efetividade da aplicação dos recursos federais aportados por meio de transferências voluntárias, nos termos do art. 51, § 2º, da Lei Complementar 101, de 2000, e do art. 1º, §§ 2º e 3º, da Portaria STN 548, de 2015, além de assegurar a efetiva responsabilidade na gestão fiscal desses recursos públicos pelos aludidos entes beneficiários, em plena consonância com o princípio da transparência fiscal material, nos termos do art. 1º, § 1º, da LRF; 
 1.8.5. aos governos dos Municípios de Goiana e Serra Talhada para adotarem as medidas necessárias com vistas à efetiva disponibilização dos dados da execução orçamentária no portal de transparência, nos termos dos artigos 48, 48-A e art. 73-B da Lei Complementar 101, de 2000, com o intuito, sobretudo, de assegurar a efetividade da aplicação dos recursos federais aportados por meio de transferências voluntárias, nos termos do art. 73-C da Lei Complementar 101, de 2000, além de assegurar a efetiva responsabilidade na gestão fiscal desses recursos públicos pelos aludidos entes beneficiários, em plena consonância com o princípio da transparência fiscal material, nos termos do art. 1º, § 1º, da LRF;
	1.9. Determinar que, em conjunto com a Secretaria de Macroavaliação Governamental (Semag) , a SecexFazenda dê prosseguimento ao presente monitoramento e, assim, adote as seguintes medidas:
	1.9.1. promova o apensamento do presente TC Processo 022.536/2017-5 ao TC Processo 033.980/2018-7, promovendo, em conjunto e em confronto, os subjacentes monitoramentos das correspondentes determinações e recomendações prolatadas, entre outros, pelo Acórdão 44/2016-TCU-Plenário e pelo Acórdão 1898/2016-TCU-Plenário;
	1.9.2. promova as reuniões técnicas cabíveis com as correspondentes instituições públicas federais, sob a orientação do Ministro-Relator, sem prejuízo da participação das instituições públicas estaduais, distritais e municipais, com vistas a obter o efetivo cumprimento das diversas determinações e recomendações prolatadas, entre outros, pelo Acórdão 44/2016-TCU-Plenário e pelo Acórdão 1898/2016-TCU-Plenário;
	1.9.3. envie a cópia deste Acórdão, acompanhado do Relatório e da Proposta de Deliberação que o fundamenta, ao Ministério da Economia e ao Banco Central do Brasil, para ciência e adoção das providências cabíveis em relação aos aludidos entes políticos, sem prejuízo da extensão das aludidas providências em relação às demais unidades federadas no País, em face da inadiável necessidade de o governo federal evitar a realização de transferências voluntárias de recursos federais em favor de entes federados desprovidos de efetiva governança pública, pois o evidente descumprimento das premissas constitucionais e legais para a adequada gestão orçamentária, patrimonial, financeira e contábil resulta no elevado risco de desvio ou desperdício dos correspondentes valores federais com a subsequente potencialidade de dano ao erário; 
	1.9.4. envie a cópia deste Acórdão, acompanhado do Relatório e da Proposta de Deliberação que o fundamenta, à Casa Civil da Presidência da República, à Comissão de Fiscalização Financeira e Controle da Câmara dos Deputados, à Comissão de Transparência, Governança, Fiscalização e Controle e Defesa do Consumidor do Senado Federal e à Comissão Mista de Planos, Orçamentos Públicos e Fiscalização do Congresso Nacional, para ciência; e
	1.9.5. encaminhe, ao final, o presente processo à Secretaria de Macroavaliação Governamental para ela assumir a responsabilidade técnica pelo prosseguimento do monitoramento sobre as correspondentes determinações e recomendações prolatadas, entre outros, pelo Acórdão 44/2016-TCU-Plenário e pelo Acórdão 1898/2016-TCU-Plenário e, também, sobre as determinações proferidas pelos itens 1.7 e 1.8 deste Acórdão.

Tribunal de Contas da União.

ANDRÉ DE CARVALHO

não há.

Não atuou

MONITORAMENTO (MON)

Secretaria de Controle Externo da Fazenda Nacional (SecexFazenda).